高雄高等行政法院裁定
　　　　　　　　　　　　　　　九十三年度訴字第七六五號
原　　　告　甲○○
訴訟代理人　鄭瑞崙律師
　　　　　　陳韋利律師
上一人
複代理人　　鍾美馨律師
被　　　告　行政院衛生署台南醫院
代　表　人　乙○○○○
訴訟代理人　黃進祥律師
　　　　　　江順雄律師
　　　　　　黃建雄律師
上列當事人間因確認公法上債權關係不存在事件，原告提起行政
訴訟。本院裁定如下：
    主  文
原告之訴駁回。
訴訟費用由原告負擔。
    理  由
一、按行政訴訟法第六條第一項規定：「確認行政處分無效及確
    認公法上法律關係成立或不成立之訴訟，非原告有即受確認
    利益之法律上利益者，不得提起之。其確認已執行完畢或因
    其他事由而消滅之行政處分為違法之訴訟，亦同。」同條第
    三項規定：「確認公法上法律關係成立或不成立之訴訟，於
    原告得提起撤銷訴訟者，不得提起之。」可知確認法律關係
    成不成立之訴訟，乃撤銷訴訟之補充制度，而所謂確認法律
    關係之成立或不成立，於其立法理由已註明包括存在或不存
    在，故提起確認法律關係存在或不存在之訴訟，於得提起撤
    銷訴訟之情形下，則其提起確認訴訟即為法所不許，合先敘
    明。
二、本件原告起訴主張：（一）原告自民國（下同）六十一年七
    月起，擔任被告（原名為台灣省立台南醫院，八十八年七月
    一日更名為行政院衛生署台南醫院）泌尿科住院醫師、主治
    醫師，七十六年間升任泌尿科主任主治醫師，任職期間原告
    均克盡職守。然被告於九十三年五月十四日以九三南醫人字
    第０九三０００二六四八號函通知原告應返還溢領獎勵金共
    計新台幣（下同）八、四九四、五五五元（下稱系爭獎勵金
    ），該函係依台灣高等法院台南分院八十六年上更（一）字
    三八一號刑事確定判決內容所指原告自七十六年三月十日起
    至八十四年一月十八日日領取之基本獎勵金二、三一七、九
    三六元及服務獎勵金六、一七六、六一九元而言。嗣經被告
    移送法務部行政執行署台南行政執行處執行，並於九十三年
    九月六日將原告所溢領之系爭獎勵金執行完畢。七十三年間
    因行政權獨大，有關獎勵金發給之法令依據，均為行政機關
    所自行擬定，欠缺法律授權，其中有關獎勵金追回等限制人
    民權利之規定，更違反法律保留原則。本件原告在不平等情
    形下，同意被告獎勵金之發給，而任職被告醫院。被告遲至
    九十三年五月十四日始向原告請求返還獎勵金，其公法上請
    求權基礎，自已罹於時效消滅。（二）本件系爭獎勵金債權
    是否成立，或因時效完成而當然消滅，攸關原告是否負有此
    項公法上之債務，是原告自有提起本件確認訴訟之利益。而
    被告九十三年五月十四日九三南醫人字第０九三０００二六
    四八號函通知原告返還系爭獎勵金，核該函文之性質，當係
    原告本於契約當事人之身分，所為請求他方返還獎勵金之契
    約上意思表示，並非原告就公法上具體事件為決定或其他公
    權力行為，自不屬行政處分，原告亦不得對之提起撤銷訴訟
    ，是本件確認訴訟之提起，亦未違背「確認訴訟補充性」之
    規定。（三）復按「公法上之請求權，除法律有特別規定外
    , 因五年間不行使而消滅。」為行政程序法第一百三十一條
    第一項所明定。該法於九十年一月一日方始施行，然本件返
    還請求權，係指七十六年三月十日至八十四年一月十八日所
    領取獎勵金返還請求，觀諸司法院釋字第四七四號解釋之意
    旨，系爭返還請求權既成立於行政程序法施行前，其時效期
    間自應類推適用公務人員退休法、公務人員撫卹法等關於退
    休金或撫卹金請求權等公法上債權消滅時效期間即五年之規
    定。從而，被告於九十三年五月十四日始以九三南醫人字第
    ０九三０００二六四八號函文通知原告繳回系爭獎勵金，顯
    已逾五年之時效期間。（四）退步言之，縱貴院認公法上時
    效仍應類推適用民法之規定，然系爭獎勵金之給付，亦屬民
    法第一百二十六條所示之「一年或不及一年之定期給付債權
    」，而同屬五年之時效期間，結論亦無不同。為此，原告依
    行政訴訟法第六條第一項前段規定，提起本件訴訟，請求確
    認被告對原告系爭獎勵金八、四九四、五五五元之公法上債
    權不存在云云。
三、經查，原告自六十一年七月間起，任職被告醫院泌尿科住院
    醫師、主治醫師，七十六年升任泌尿科主任職務。依行政院
    於七十六年一月二十七日核定實施之省市政府衛生處局所屬
    醫療機構人員獎勵金發給要點（八十八年七月一日核定修正
    為行政院衛生署及直轄市政府衛生局所屬醫療機構人員獎勵
    金發給要點）及七十六年二月二十日行政院衛生署函訂省市
    立醫療機構醫師專勤服務辦法（八十八年十月六日修正為行
    政院衛生署暨直轄市政府衛生局所屬醫療機構醫師專勤服務
    辦法）之規定，省、市立醫療機構醫師不得在住宅或其他場
    所應門診或設置病床等醫療設備及以任何標誌招攬病人，應
    專勤從事醫療服務教學及研究或醫療行政工作，如有違反規
    定，在外自行開業、兼業或違反規定者，即不得受領獎勵金
    。原告自七十六年三月十日省市立醫院實施醫師專勤制度後
    ，至八十四年一月十八日經法務部調查局台南市調查站查獲
    期間，仍在其台南市○○路○段三七０號住宅開設平安診所
    從事醫療業務，並領取專勤獎勵金合計八、四九四、五五五
    元，涉嫌詐領獎勵金，乃移送台灣台南地方法院檢察署檢察
    官偵查起訴，嗣經台灣台南地方法院以八十四年度訴字第一
    八二八號刑事判決及台灣高等法院台南分院八十六年度上更
    （一）字第三八一號刑事判決有罪確定。被告乃於八十七年
    六月十八日以八十七南醫人字第二六八八號、八十七年八月
    十日以八七南醫人字第八七九０號函知原告限期繳回溢領之
    全部獎勵金，又於九十年八月八日以九十南醫人字第四三０
    八號函請原告限期繳回所領獎勵金八、四九四、五五五元，
    另於九十三年五月十四日以九三南醫人字第０九三０００二
    六四八號函通知原告繳回等情，有台灣高等法院台南分院八
    十六年度上更（一）字第三八一號判決書、前揭被告八十七
    年六月十八日八七南醫人字第二六八八號函、八十七年八月
    十日八七南醫人字第八七九０號函、九十年八月八日九十南
    醫人字第四三０八號函及九十三年五月十四日九三南醫人字
    第０九三０００二六四八號函附卷可稽，自堪認定。
四、茲原告提起本件確認訴訟，首應審究者，為原告與被告所生
    之公務員關係為何？又前揭被告八十七年六月十八日八七南
    醫人字第二六八八號函、八十七年八月十日八七南醫人字第
    八七九０號函、九十年八月八日九十南醫人字第四三０八號
    函及九十三年五月十四日九三南醫人字第０九三０００二六
    四八號函是否具有行政處分之性質？
（一）按「公務員關係之成立，始於公務員之任用行為，但民選
      公職人民員則自其宣誓就職時起，約聘或約僱人員則自契
      約生效時起，發生個別公務員法規所定之權利義務關係。
      就公務員任用行為之法律性質，歷來存有『契約說』與『
      行政處分說』兩種相異之見解，前者又可區分為私法契約
      說與公法契約說；後者又可分成單純單方行為說、雙方行
      為說、基於承諾之行政處分說與須相對人同意之行政處分
      說幾種。其中私法契約說與大陸法系國家區分公、私法之
      傳統標準有所不符，故近來已少見有人主張；行政處分說
      中則以須得相對人同意之行政處分說較能得到一般贊同，
      在我國亦居於主流學說之地位。惟公法契約說在德國雖屬
      古老之學說，其與公務員之任用行為事實上除不締約之自
      由外，鮮少契約自由之要素亦不相符，因此仍存有理論上
      之界限；但若將之解為契約要件須由法律明定的附合契約
      ，並且考慮團體爭議、協約的可能性，以及公務員任用行
      為與私法上僱傭契約的性質近似性，則將之解為公法契約
      ，在今日並非毫無意義之事。」（學者翁岳生編行政法二
      ０００，二０００年三月二版，上冊三六一、三六二頁足
      參）。足認公務人員之任用，若無其他規定，應採「須得
      相對人同意之行政處分說」而非「公法契約」說較為妥適
      。
（二）復按「公務人員之任用，依本法行之。」為公務人員任用
      法第一條所規定。惟為因應公立醫療機構醫事人員之專業
      特性及加強人才羅致，公務人員任用法於八十五年十一月
      十四日修正公布，將第三十三條：「技術人員、教育人員
      、交通事業人員及公營事業人員之任用，均另以法律定之
      。」修正為：「技術人員、教育人員、醫事人員、交通事
      業人員及公營事業人員之任用，均另以法律定之。」增訂
      醫事人員之任用亦屬「另以法律定之」範圍，俾利解決其
      用人困難。嗣醫事人員人事條例於八十八年七月十五日制
      定公布，始將有關依法領有專門職業證書之醫師並任公立
      醫療機構，經考試院會同行政院認定由醫事人員擔任之職
      務之醫師，納入依該條例規範之人事事項，而於該條例第
      十條規定：「公立醫療機構住院醫師依聘用人員聘用條例
      之規定聘用之。」經查，本件原告係於六十一年八月間任
      職，且系爭獎勵金係自七十六年三月十日省市立醫院實施
      醫師專勤制度後，至八十四年一月十八日經法務部調查局
      台南市調查站查獲期間，擔任屬公立醫院之被告醫師期間
      領取之獎勵金應否返還之爭執，揆諸首揭規定，原告此段
      任職被告醫院期間，自係屬依公務人員任用法任用之公務
      員，非醫事人員人事條例聘用之公務員，其與被告之間，
      乃公務員之任用關係，揆諸首揭說明，兩造間關係應屬「
      須得相對人同意之行政處分」而非「公法契約」。
（三）次按「公務員應遵守誓言，忠心努力，依法律命令所定執
      行之職務。」「公務員除依法令規定外，不得兼任他項公
      職或業務。其依法令兼職者，不得兼薪及兼領公費。」分
      別為公務員服務法第一條及第十四條第一項所明定。又「
      醫業為公務員服務法第十四條所稱之業務，公務員雖在公
      餘時間亦不得兼任。」復經司法院著有三十五年院解字第
      三二四九號解釋在案。第按「憲法所定人民之自由及權利
      範圍甚廣，凡不妨害社會秩序公共利益者，均受保障。惟
      並非一切自由及權利均無分軒輊受憲法毫無差別之保障：
      關於人民身體之自由，憲法第八條規定即較為詳盡，其中
      內容屬於憲法保留之事項者，縱令立法機關，亦不得制定
      法律加以限制（參照本院釋字第三九二號解釋理由書），
      而憲法第七條、第九條至第十八條、第二十一條及第二十
      二條之各種自由及權利，則於符合憲法第二十三條之條件
      下，得以法律限制之。至何種事項應以法律直接規範或得
      委由命令予以規定，與所謂規範密度有關，應視規範對象
      、內容或法益本身及其所受限制之輕重而容許合理之差異
      ：諸如剝奪人民生命或限制人民身體自由者，必須遵守罪
      刑法定主義，以制定法律之方式為之；涉及人民其他自由
      權利之限制者，亦應由法律加以規定，如以法律授權主管
      機關發布命令為補充規定時，其授權應符合具體明確之原
      則；若僅屬與執行法律之細節性、技術性次要事項，則得
      由主管機關發布命令為必要之規範，雖因而對人民產生不
      便或輕微影響，尚非憲法所不許。又關於給付行政措施，
      其受法律規範之密度，自較限制人民權益者寬鬆，倘涉及
      公共利益之重大事項者，應有法律或法律授權之命令為依
      據之必要，乃屬當然。」司法院釋字第四四三號解釋理由
      書參照。
（四）另按「為獎勵省市政府衛生處局所屬醫療機構人員，提高
      服務精神及醫療水準，特訂定『省市政府衛生處局所屬醫
      療機構人員獎勵金發給要點』（以下簡稱本要點）。」「
      獎勵金之發給，分基本獎勵金及服務獎勵金二種。」「本
      要點所需獎勵金由醫療院所在其醫療藥品循環基金預算內
      有關科目項下支應，其提撥總額不得超過年度醫療事業收
      支總淨餘數（由醫療藥品循環基金購置之固定投資及醫療
      儀器，應按月依規定提撥折舊）百分之八十，基本獎勵金
      總額大於年度醫療事業收支總淨餘數百分之八十部分，由
      統籌基金支應。」「服務獎勵金應先提撥百分之五以下作
      為醫院管理發展基金，餘額提撥百分之七十發給醫師，其
      餘百分之三十發給其他工作人員，且彼此間不得相互流用
      。服務獎金之發給原則及評分核計標準，由省市政府會商
      行政院衛生署分別訂定之。」「服務獎勵金發給時，應將
      發放期間發生之應收帳款尚未收回數予以扣除。」分別為
      前揭行政院七十六年一月二十七日核定實施之省市政府衛
      生處局所屬醫療機構人員獎勵金發給要點（八十八年七月
      一日核定修正為行政院衛生署及直轄市政府衛生局所屬醫
      療機構人員獎勵金發給要點）第一點、第二點、第三點、
      第六點第一項及第七點所明定。又省市立醫療機構醫師專
      勤服務辦法（八十八年十月六日修正為行政院衛生署暨直
      轄市政府衛生局所屬醫療機構醫師專勤服務辦法）第一條
      至第三條規定：「為貫徹省市立醫療機構醫師專勤服務，
      特訂本辦法。」「省市立醫療機構醫師應依左列規定，專
      勤從事醫療服務、教學及研究或醫療行政工作：一、遵守
      醫療機構之有關規定，並按時服勤、值班或待班及接受基
      於任務需要之各種派遣。二、不得在住宅或其他場所應門
      診或設置病床等醫療設備及以任何標誌，招徠病人。三、
      不得利用配偶、親友開業之場所或設備從事醫療業務。」
      「擔任主治醫師職務以上者，除依前條規定外，並應遵守
      左列規定。但首長、副首長不在此限。一、需應門診者，
      每週擔任一般門診或特別門診二次以上。．．．六、兼任
      本醫療機構外之工作，應依有關法令規定辦理，並須事前
      報經首長核准。」及第五條至第七條規定：「醫療機構之
      首長、副首長及科主任對所屬醫師之醫療服務及教學、研
      究等工作，應隨時注意督導考核。其考核應依各醫療機構
      之規定辦理。」「省市立醫療機構首長、副首長、科主任
      及人事單位應督促所屬醫師遵守專勤服務之規定，加強查
      察。」「醫師專勤服務績效優良者，得依左列方式酌予獎
      勵：一、列為獎勵金評分依據。二、列為平時考核及年終
      考績之依據。三、派赴國內、外進修。四、其他適當獎勵
      或表揚。前項第一款所稱獎勵金，其發給另依有關規定辦
      理。」；上開規定為行政院衛生署為使醫師專勤服務，乃
      以核發獎勵金之方式，達到使現職醫事人員安於公職，提
      高醫療水準及服務精神，落實公務員服務法公務員不得兼
      職之規定；其獎勵金之核發即以醫事人員專勤從事醫療為
      必要，亦即以此種獎勵制度代替歷來僅有之上令下從，期
      更能達成監督醫事人員專勤服務之目的。各該規定係以服
      公職之醫事人員為規範之相對人，有其預算案之依據，並
      無關重大公益，自得援為本件行政機關應否核發獎勵金之
      依據。又獎勵金之發給，係由公立醫療機構按照醫師之職
      位類別及經評定之服務成績等事項，在相關醫療基金預算
      範圍內予以計算核發，乃公立醫療機構為達醫師專勤服務
      ，就具體事件，所為發生決定發給獎勵金之授益行政處分
      。至原告所簽署之服務切結書，觀其內容：「‧‧並願恪
      遵下列承諾，嚴守崗位，盡忠職守，如有違反願依法接受
      懲處，並繳還自開業或兼業所領全部獎勵金。一、不在外
      開業或兼業。二、不將醫師證書或服務執照借與他人開業
      。三、不假借任何名義在外幫助有關醫療營利事業。四、
      私人所有醫療儀器設備一律撤除或封存不再使用。」無非
      重述公務人員任用後「禁止兼職義務」，是原告本於公職
      醫師身分所為恪遵專勤服務規定，並願竭誠服務病患之書
      面誓言，與行政契約之成立與否無涉。再按切結書的法律
      性質，亦非當屬對等平行關係之「承諾」，而成立公法契
      約。此參學者蔡茂寅論述切結書之法律性質（月旦法學二
      ００二，八）所載：「切結書的法律性質，應依其內容判
      斷之。第一，如其內容僅係針對一定之事實有所證明，則
      屬事實行為之性質，至多僅屬觀念通知而非法律行為。第
      二，如若切結書之內容係在單方面承諾負擔義務或拋棄權
      利，而無與行政機關達成意思合致之情形者，即應解為人
      民所為之單方意思表示，如其合法性並無問題，人民即應
      依其切結內容，受到拘束，惟如前所述，此時之切結書亦
      得視為處分外之負擔。第三，人民依切結書所為的意思表
      示，如若構成與行政機關所為之雙方法律行為的一部分，
      而得解為要約或承諾者，則此等切結書亦得構成契約（尤
      其是行政契約）之一部分。」等語。而依前揭省市立醫療
      機構醫師專勤服務辦法第二條規定：「省市立醫療機構醫
      師應依左列規定，專勤從事醫療服務、教學及研究或醫療
      行政工作：一、遵守醫療機構之有關規定，並按時服勤、
      值班或待班及接受基於任務需要之各種派遣。二、不得在
      住宅或其他場所應門診或設置病床等醫療設備及以任何標
      誌，招徠病人。」足認原告本即負有專勤之義務，則其出
      具切結書重申該項義務，自非承諾，而屬被告發給獎勵金
      授益處分時原告所應負之「負擔」而已。故原告與被告間
      ，當不因此切結書之簽署，而發生獎勵金之行政契約法律
      關係。原告訴稱兩造間係因原告簽署服務切結書而發生獎
      勵金之行政契約法律關係云云，亦非可取（本院前承審醫
      師楊寬弘案件之九十三年度訴字第四五四號案件，關於此
      部分不同見解，不再予援用）。
（五）次按省市立醫療機構醫師專勤服務辦法第八條規定：「醫
      師違反第二條至第四條之規定者，除依有關法令懲處外，
      其有違反第二條第二款或第三款情形之一者，並追回其自
      違反規定之日起所領之獎勵金。」及省市政府衛生處局所
      屬醫療機構人員獎勵金發給要點第十四點明定：「受領獎
      勵金人員，應遵守公務員服務法及醫師專勤服務辦法等有
      關規定。如發現有自行開業、兼業或違反有關規定者，除
      依有關法令懲處外，並追回其自執行開業或兼業以後所領
      全部獎勵金。」；再按「違法行政處分於法定救濟期間經
      過後，原處分機關得依職權為全部或一部之撤銷。」「授
      予利益之行政處分，其內容係提供一次或連續之金錢或可
      分物之給付者，經撤銷、廢止或條件成就而有溯及既往失
      效之情形時，受益人應返還因該處分所受領之給付。」行
      政程序法第一百十七條前段、第一百二十七條第一項前段
      分別定有明文。次按行政程序法雖於九十年一月一日開始
      施行，但上開法理原即本於五十九年十二月二十三日修正
      公布之訴願法第十七條第二項及八十七年十月二十八日修
      正公布、八十九年七月一日施行之訴願法第八十條第一項
      有關提起訴願雖逾法定期限，但原行政處分若顯屬違法或
      不當者，原行政處分機關或其上級機關得依職權變更或撤
      銷之規定中；而最高行政法院（即改制前行政法院）四十
      四年判字第四十號判例亦明示：「行政官署對其已為之行
      政行為發覺有違誤之處，而自動更正或撤銷，並非法所不
      許。」同院二十四年判字第四號、五十年判字第二十五號
      判例均同斯旨。本件被告於原告涉嫌詐領獎勵金之刑事案
      件經台灣高等法院台南分院八十六年度上更（一）字第三
      八一號刑事判決確定有罪後，即以八十七年六月十八日八
      十七南醫人字第二六八八號函、八十七年八月十日八七南
      醫人字第八七九０號函、九十年八月八日九十南醫人字第
      四三０八號及九十三年五月十四日九三南醫人字第０九三
      ０００二六四八號函通知原告繳回系爭獎勵金，亦有上開
      函文足佐，雖被告之八十七年六月十八日八十七南醫人字
      第二六八八號函、八十七年八月十日八七南醫人字第八七
      九０號函及九十年八月八日九十南醫人字第四三０八號無
      送達證書，惟被告九十三年五月十四日九三南醫人字第０
      九三０００二六四八號函，已合法送達原告，此並有送達
      證書附卷足參，前揭函文即係表示撤銷原違法核發獎勵金
      之授益行政處分，並依據省市政府衛生處局所屬醫療機構
      人員獎勵金發給要點及省市立醫療機構醫師專勤服務辦法
      收回獎勵金，而命原告繳回系爭獎勵金，換言之，前揭函
      文均明撤銷之意旨及命原告於一定期限內如數返還，即
      係基於職權及主觀的效果意思，就公法上具體事件所為之
      決定，而對外直接發生法律效果之單方意思表示，甚為明
      顯，故上開公函即係被告所為具有形成及下命（給付裁決
      ）性質之行政處分甚明。原告訴稱此函係被告本於行政契
      約所為返還獎勵金之契約意思表示，殊有誤會，並不可取
      。
五、綜上，被告既已為形成之下命行政處分，而其是否有罹於時
    效之問題，須待相當之調查始可確定，並非一望即知而有行
    政程序法第一百十一條第一項第七款規定具有明顯重大瑕疵
    之處分情形，從而，原告如不服被告所為上開撤銷原核發獎
    勵金基礎處分之行政處分以及命原告返還獎勵金之下命處分
    ，無論原告所主張各該行政處分具有違反法律保留或罹於時
    效之違法，基於前揭行政訴訟法第六條第三項所揭示之確認
    訴訟備位性之原則，原告依法應對之提起撤銷訴願暨撤銷訴
    訟尋求救濟，方為正途，然原告並未循訴願及撤銷程序謀求
    救濟，即逕行提起本件行政訴訟，請求確認被告對於原告關
    於基本獎勵金及服務獎勵金共計八、四九四、五五五元之公
    法上債權不存在，揆諸首揭規定，難認合法，應予駁回。
六、依行政訴訟法第一百零七條第一項第十款、第一百零四條，
    民事訴訟法第九十五條、第七十八條，裁定如主文。
中　　華　　民　　國　九十四　年　　一　　月　三十一　日
                  第二庭審判長法  官  呂佳徵
                              法  官  林勇奮
                              法  官  蘇秋津
以上正本係照原本作成。
如不服本裁定，應於裁定送達後十日內以書狀敘明理由，經本院
向最高行政法院提出抗告（須按對造人數附具繕本）；並應預繳
送達用掛號郵票六份（每份三十四元）。
中    華    民    國  九十四  年    一    月  三十一  日
                              書記官  陳嬿如
